【裁判字號】    94,上更(一),246
【裁判日期】    950816
【裁判案由】    詐欺等
【裁判全文】
臺灣高等法院刑事判決             94年度上更(一)字第246號
上  訴  人
即  被  告  丑○○原名蔡長霖.
選任辯護人  王志哲  律師
上  訴  人
即  被  告  丙○○
選任辯護人  陳文億  律師
上  訴  人
即  被  告  戊○○
選任辯護人  蔡錦得  律師
上列上訴人因詐欺等案件，不服臺灣臺北地方法院八十六年度訴
字第二一三一號，中華民國九十三年四月三十日第一審判決（起
訴案號：臺灣臺北地方法院檢察署八十六年度偵字第四三六號、
第三四五六號；併辦案號：臺灣板橋地方法院檢察署八十六年度
偵字第六七九一號），提起上訴，經判決後，由最高法院發回更
審，本院判決如下：
    主  文
原判決關於丑○○、丙○○、戊○○部分撤銷。
丑○○共同意圖為自己不法之所有，以詐術使人將本人之物交付
，並以之為常業，處有期徒刑壹年肆月。
丙○○、戊○○共同商業負責人，以明知為不實之事項，而填製
會計憑證，各處有期徒刑陸月，如易科罰金，均以參佰元折算壹
日。
    事  實
一、丑○○（原名蔡長霖）曾於民國（下同）八十四年二月間因
    犯(1)竊盜案件，經臺灣板橋地方法院判處有期徒刑七月確定
    ，依檢察官指揮執行書之記載應於八十六年十月十六日執行
    完畢，嗣於八十六年五月間因犯(2)竊盜案件，經原審法院判
    處有期徒刑一年，於八十七年五月間因犯(3)贓物案件，經本
    院判處有期徒刑二月，嗣由本院於八十七年七月二十一日以
    八十七年聲字第一一七七號裁定就丑○○所犯前開(2)、(3)案
    件合併定執行刑為有期徒刑一年一月，由檢察官簽發指揮執
    行書自其所犯上開(1)案件之執行完畢翌日（八十七年十月十
    七日）接續執行，於八十七年十一月十六日執行完畢（尚不
    構成累犯）。
二、緣李清光（化名李成功，另案併由臺灣板橋地方法院八十六
    年度訴字第七二號審理，因逃匿而通緝）於八十三年底，
    經由溫麗玲（業經臺灣板橋地方法八十六年度訴字第七二
    號判決常業重利罪，處有期徒刑四月，上訴本院後，經本院
    以八十九年度上訴字第一八七號判決改判無罪確定）介紹
    而認識其姊夫子○○（本院前審以九十三年度上訴字第一九
    ０一號判決有期徒刑壹年捌月，不服上訴，經最高法院94年
    度台上字第1695號判決上訴駁回確定）。當時子○○為設於
    臺北縣新莊市○○路三一五號一樓名奕企業有限公司（下稱
    「名奕公司」）之股東，惟實際負責公司業務經營，適因美
    元波動導致生意不佳，李清光乃向子○○提議從事借款業務
    ，子○○遂與李清光共同基於常業重利之犯意聯絡，從事由
    借款人以國民身份證及簽發與借款金額同額之本票予子○○
    等人為質押，借款之初，子○○等人即先預扣十日之利息，
    每十日計息一次，因此取得月息約百分之四十五至六十二不
    等之與原本顯不相當之重利之所謂「身份證借款」，暨由借
    款人以行動電話及簽發與借款金額同額之本票予子○○等人
    為質押，借款之初，子○○等人即先預扣十日之利息，每十
    日計息一次，取得月息約百分之三十三至一百四十一不等之
    與原本顯不相當之重利，且借款人需書立行動電話讓渡契約
    書，如十日期滿，未能清償本息，子○○等人即以借款人所
    書立前開讓渡契約書，將借款質押之行動電話租用權出售抵
    償之所謂「大哥大借款」等借貸業務。復明知公司行號與聯
    合信用卡處理中心簽訂特約商店合約，應以實際消費之簽帳
    單向發卡銀行請款。因信用卡是一種信用憑證，持卡人可在
    特約商店先以信用方式購物或享受服務，由發卡銀行代為結
    帳付款，再依其與發卡銀行約定之期限內向發卡銀行繳款。
    卻共同意圖為自己不法之所有，乘客戶即債信欠佳之信用卡
    持有人急迫需用金錢時，以「假消費、真刷卡」之簽帳方式
    貸以金錢。由子○○於報紙上刊登「身份證借款」及「大哥
    大借款」廣告，張豐茂亦於中國時報分類廣告上以「名奕公
    司」名義刊登「門號買賣、借貸」內容之廣告，以招攬不特
    定之人前往借貸，除從事前揭「身份證借款」及「大哥大借
    款」外，並利用借款人無實際消費行為，以「假消費、真借
    款」之方式，從事刷卡借款之業務，由借款人提供其信用卡
    予子○○等人以「名奕公司」之信用卡終端機刷卡，並由借
    款人在簽帳單上簽名，以借得刷卡金額之百分之八十五至八
    十七之現金，其餘百分之十三至十七之刷卡金額為子○○等
    人預扣十日之利息，取得相當於月息約百分之四十五左右之
    顯與原本不相當之重利，嗣由子○○等人將不實簽帳單彙送
    發卡銀行請款，致發卡銀行陷於錯誤而依各該簽帳單上所載
    刷卡金撥付款項予子○○等人，足以生損害於發卡銀行；發
    卡銀行先行結帳付款後，已無債信之信用卡持卡人，日後則
    均未依約向發卡銀行如數繳付該款。子○○等人即趁如原審
    判決附表一至三所示之人因需錢孔急而依廣告上所載內容聯
    繫前往時，分別以上開「身份證借款」、「大哥大借款」及
    「信用卡借款」等方式，借款予如原審判決附表一至三所示
    之人，取得與原本顯不相當之重利（借款人、借款之金額、
    日期、利息等均詳如原審判決附表一至三所示），渠等均恃
    此維生，以之為常業。
三、嗣李清光為拓展業務：
（一）於八十四年十二月十二日起，邀請與丑○○合夥於臺北市
      萬華區○○路一０六號開設欣儒實業有限公司（下稱欣儒
      公司），僱用張豐茂（原審判處有期徒刑一年四月確定）
      ，並以不知情之己○○擔任名義負責人。
（二）於八十五年八月初，以月薪新台幣（下同）三萬元之代價
      僱用丙○○，於八十五年八月八日在臺北縣新莊市○○路
      ○段一八七號一樓設立玉軒通訊企業有限公司（下稱玉軒
      公司），並由丙○○擔任負責人。
（三）又以月薪二萬五千元之代價雇用戊○○，於桃園縣桃園市
      ○○街三五號一樓設立曉邦企業社（下稱曉邦企業），由
      戊○○擔任曉邦企業負責人。
（四）李清光乃將名奕公司、欣儒公司、玉軒公司及曉邦企業社
      等四家公司統稱為「成功集團」，由李清光擔任該集團之
      負責人。
四、丑○○乃自八十四年十二月十二日起，以「欣儒公司」負責
    人身分，參與與子○○、李清光、張豐茂等人共同基於常業
    詐欺及常業重利之犯意聯絡，參與並明知公司行號與聯合信
    用卡處理中心簽訂特約商店合約，應以實際消費之簽帳單向
    發卡銀行請款，竟意圖為自己不法之所有，並利用不特定已
    無債信之持卡人急需款項之機會，以「大哥大借款」及「信
    用卡借款」等方式，借款予如本判決附表四所示之人，取得
    與原本顯不相當之重利（借款人、借款之金額、日期、利息
    等均詳如本判決附表四所示），將不實簽帳單彙送發卡銀行
    請款，致發卡銀行陷於錯誤而依各該簽帳單上所載刷卡金撥
    付款項予子○○等人，足以生損害於發卡銀行；發卡銀行先
    行結帳付款後，已無債信之信用卡持卡人，日後則均未依約
    向發卡銀行如數繳付該款。丑○○恃此維生，以之為常業。
五、子○○及李清光等人為掩飾前揭以信用卡「假消費，真借款
    」之情事，復與位於桃園縣桃園市○○路五號之大儀電話器
    材商行（下稱大儀商行）負責人甲○○（業經原審判處有期
    徒刑一年，緩刑伍年確定）及位於臺北縣中和市○○路五九
    六號之斗良實業有限公司負責人吳明龍、林進發（二人均經
    臺灣板橋地方法院八十七年度訴字第一三號以共同常業重利
    判處有期徒刑八月，不服上訴本院，經本院以八十九年度上
    訴字第七００號判決上訴駁回確定），共同基於概括犯意之
    聯絡，均明知名奕公司、欣儒公司、玉軒公司及曉邦企業，
    與大儀商行及斗良公司間，並無交易之事實，及前揭信用卡
    借款之刷卡金額並無消費者實際消費，而由李清光、子○○
    分別指示：「欣儒公司」負責人丑○○，「玉軒公司」負責
    人丙○○，「曉邦企業」負責人戊○○，三人於分別綜理各
    該公司行號之一切事物，而因業務往來之需而填製統一發票
    等會計憑證，乃基於其分別擔任「欣儒公司」、「玉軒公司
    」及「曉邦企業」負責人之地位，為順利完成李清光、子○○交付渠等擔任各該公司負責人業務之主要業務所附隨之輔
    助事務，並因係商號負責人，均為商業會計法所稱商業負責
    人，為從事業務之人，明知公司行號與聯合信用卡處理中心
    簽訂特約商店合約，應以實際消費之簽帳單向發卡銀行請款
    。竟各別奉李清光、子○○之命，於製作不實之消費簽帳單
    以持向發卡銀行請款之犯意聯絡，將不實交易事項填製於「
    欣儒公司」、「曉邦企業」，及「玉軒公司」之統一發票會
    計憑證上（詳如本判決附表五之（二）、附表五之（三）及
    附表五之（五）），並由戊○○告知甲○○不實之交易內容
    、金額等事項，由甲○○填製於「大儀商行」之統一發票會
    計憑證上（詳如本判決附表五之（四）），另由丑○○將如
    附表五之（二）其中編號七至十五所示不實之交易事項填製
    於欣儒公司之統一發票會計憑證，並交付「斗良公司」，使
    「斗良公司」負責人吳明龍及林進發得持之向稅捐機關申報
    八十五年營利事業所得稅，而共同幫助「斗良公司」逃漏該
    年度營利事業所得稅四萬一千五百三十三元。
六、戊○○復與李清光共同基於行使業務上登載不實文書之概括
    犯意之聯絡，為申請戊○○名義之信用卡，明知戊○○原在
    「名奕公司」擔任職員時，所領得之薪資為每月二萬五千元
    ，全年僅三十萬元，子○○竟將戊○○之八十四年度薪資所
    得為八十四萬元之不實事項，登載於其業務所掌之如本判決
    附表六扣繳憑單上，並持之向發卡銀行申請戊○○名義之信
    用卡，使各該卡號所示之發卡銀行陷於錯誤，誤認戊○○確
    有年收入八十四萬元之經濟能力，而予以核卡。李清光取得
    戊○○等之信用卡，單獨為如本判決附表十所示之消費（消
    費日期、金額、信用卡卡號等均詳見附表十所示），俟將各
    該信用卡額度用盡後，不為給付，足以生損害於各該卡號所
    示之發卡銀行。
七、嗣於八十五年十月三日，為法務部調查局航業海員調查處（
    下稱調查局海調處）在位於臺北市○○路一０六號之「欣儒
    公司」內查獲，並扣得如附表七編號一至六以及附表九編號
    一、二及八所示之物。復於八十五年十一月二十六日，為法
    務部調查局北部機動工作組（下稱調查局北機組）分別在前
    開「欣儒公司」、桃園縣桃園市○○街三五號一樓「曉邦企
    業社」及桃園市○○路五號「大儀商行」等處查獲，並扣得
    附表五、附表七編號七至二十三、附表八以及附表九編號三
    至七及九所示之物，因而查知上情。
八、案經調查局海調處、北機組移送臺灣臺北地方法院檢察署檢
    察官偵查起訴。
    理  由
一、訊據被告丑○○辯稱：伊只是負責「欣儒公司」通訊器材
    買賣，公司所從事的借款業務是張豐茂所負責的，伊都沒參
    與云云。被告戊○○辯稱：伊是以月薪二萬五千元代價受
    僱李清光擔任「曉邦企業」名義負責人，實際上伊是在名奕
    公司擔任送貨員，並由名奕公司支付薪資，而曉邦企業是從
    事通訊器材買賣，伊並不知有借款業務云云。被告丙○○
    辯稱：李清光雇用伊擔任「玉軒公司」負責人，每月薪資三
    萬元，伊只負責公司通訊器材買賣業務，不知公司有從事借
    款業務云云。
二、被告丑○○參與常業詐欺、常業重利部分，經查：
（一）被告子○○於法務部調查局北機組詢問時供承：八十三年
      底，伊聽李清光表示借放款生意不錯，而伊當時因美元波
      動導致生意不佳，就開始從事身份證借款業務，以李清光
      告訴伊的方式，申請電話轉接，刊登廣告，招攬身份證借
      款生意，客戶來借款時須質押身份證，並開立本票，利息
      先收，十天計息一次，利息約月利四十五分左右，至八十
      四年初，李清光又告訴伊身份證借款較無保證，所以改從
      事有質押大哥大門號的大哥大借款，借款人需質押身份證
      、大哥大門號、開立本票，並簽訂一張行動電話讓渡契約
      書，若將大哥大機子留下，可以借得較多錢，利息先扣，
      每十天計息一次，月利約四十五分左右，若十天後不繳交
      利息，則通知借款人，將門號、機子變賣償債，自八十四
      年元月起至八十五年七、八月間，伊都是經營大哥大借款
      ，營業地點在「名奕公司」內，李清光也是在同址從事大
      哥大借款，後來李清光又想到以信用卡借款方式來從事放
      款生意，伊並與他各自出資五十萬元成立玉軒公司，並向
      聯合信用卡中心申請為特約商店，客戶借款時，使用名奕
      公司及玉軒公司的名義刷卡，利息要扣掉，借款者需自備
      信用卡，而玉軒公司經營信用卡借款，由李清光在報紙上
      刊登廣告，客戶都是打電話與李清光接洽，由伊負責刷卡
      及借款，……，李清光與伊從事放貸生意，自八十四年迄
      今，大哥大借款部分放貸金額累計逾千萬元以上，由於大
      部分帳冊已滅失，詳細金額已無法計算，另外，信用卡借
      款部分自八十五年四月起迄今，總計金額約一千五百萬元
      左右等語（見八十五年聲字第一七一四號卷第二０七頁至
      第二０九頁正面）。，並有調查局北機組於八十五年十一
      月二十六日在前開欣儒公司查獲如原審判決附表一、二所
      示之借款人陳顯宗等人之借款、還款紀錄、借款人簽發之
      本票、行動電話讓渡書十八紙、被告子○○所有記載借款
      、支票之筆記本、黃麟凱等人身份證十五張、張百昌駕駛
      執照一張（見臺灣臺北地方法院檢察署八十六年度偵字第
      三四五六號卷第七八頁至第一四六頁），足認被告子○○
      有自八十三年底起以名奕公司名義從事「大哥大借款」及
      「身分證借款」等借款業務之事實。
（二）「名奕公司」、「欣儒公司」、「玉軒公司」及「曉邦企
      業」合稱為「成功集團」，該集團實際負責人為李清光，
      並雇用戊○○為外務員，「名奕公司」原由溫碧華擔任名
      義負責人，實際負責人為子○○，嗣於八十四年十一月六
      日改由溫麗玲擔任「名奕公司」名義負責人，實際負責人
      為李清光，子○○仍擔任該公司股東。另：欣儒公司則
      於八十四年十二月十二日設立登記，由己○○擔任名義負
      責人，實際為李清光及丑○○合夥出資，並雇用張豐茂負
      責大哥大借款業務；玉軒公司於八十五年八月八日設立
      登記，負責人為丙○○，實際由李清光及子○○負責經營
      ，並由李清光雇用丙○○擔任該公司門市店長；曉邦企
      業則由戊○○擔任負責人，實際負責人亦為李清光等事實
      ，業據被告丑○○、丙○○及戊○○，及同案被告子○○
      、張豐茂供認無訛；並經共犯李清光、證人即「欣儒公司
      」名義負責人己○○、證人即成功集團會計官淑蘋證述屬
      實，且有「名奕公司」、「欣儒公司」及「玉軒公司」之
      公司執照三張及變更登記事項卡四份附卷可考（見原審卷
      （一）第一七三頁至第一七五頁及臺灣板橋地方法院八十
      六年訴字第七二０號卷第二七一頁、第二七二頁、第二七
      六頁、第二七七頁及第三０六頁、第三０七頁、第三一五
      頁、第三一六頁）。
（三）同案被告張豐茂於調查局海調處詢問時供承：「欣儒公司
      」於八十五年五月間與聯合信用卡中心簽約成為特約商店
      後，即以伊張豐茂的名字申請0000000、0000
      000兩支電話，在報紙上刊登信用卡借款及大哥大借款
      廣告，欲借錢的客戶以刊登於廣告上之電話聯繫後，到臺
      北市○○路一０六號一樓「欣儒公司」以信用卡刷卡借款
      ，實際上並無買賣交易，借款客戶每刷卡簽帳一萬元，可
      實拿八千五百元至八千七百元不等，「欣儒公司」則得一
      千五百元至一千三百元之利息，若係大哥大借款，則由公
      司以二萬五千元至二萬七千元不等之價格向借款客戶買斷
      行動電話門號，並簽訂買賣契約書，契約價格即借款人借
      得款項，及留置借款人身份證為擔保，以十天為限，借款
      人需於十天內以二萬八千元至三萬一千元不等價格贖回門
      號，即「欣儒公司」收取三千元至四千元不等之手續費，
      如借款簽約第十四天仍未贖回，公司即將之以三萬元或三
      萬一千元之價格轉賣予他人，伊僅經手行動電話門號借款
      部分，刷卡借款則由丑○○親自經手，而借款人所簽立之
      行動電話讓渡契約書或買賣契約書，都是以「名奕公司」
      為放款人，這些契約書都是丑○○拿給我們讓借款人簽的
      等語（見臺灣臺北地方法院檢察署八十六年度偵字第四三
      六號卷第十一頁背面、第十二頁、第十七頁及第十八頁正
      面）。嗣張豐茂於原審法院調查時供承：伊是欣儒公司職
      員，受雇於李清光，八十四年底欣儒公司開始在報紙上刊
      登門號買賣與借貸廣告，以十天為單位，客戶將大哥大行
      動電話賣給欣儒公司，十天後客戶可以賣出之價格加三千
      至五千元之價格回贖等語（見原審卷（一）第六十頁）。
      而證人己○○於調查局海調處詢問時證稱：伊是「欣儒公
      司」登記之負責人，但公司實際上是由伊朋友李清光、丑
      ○○二人以伊己○○名義申設的，伊只是掛名的人頭而已
      等語（見同上偵字第四三六號偵查卷第二十頁背面）。此
      節，被告丑○○於本院前審審理時亦供稱：己○○係伊好
      友，伊請己○○擔任「欣儒公司」名義負責人等語（見本
      院前審卷第一九四頁）。而證人己○○於調查局北機組詢
      問時並證稱：伊只知道丑○○及李清光是接受客戶刷卡，
      但沒有實際貨品交易事實，而是刷卡金額打折扣下利息後
      ，將錢借放給客戶，或是接受客戶以大哥大質押借款，但
      詳細流程及利息若干伊並不清楚，但丑○○曾經告訴伊，
      他是以刷卡金額的一成為利息等語（見同上聲字第一七一
      四號偵查卷第一六九頁背面）。證人即欣儒公司負責人己○○於偵查時證稱︰「（欣儒公司何時開始經營大哥大、
      信用卡借款？）我不知道，我與丑○○是好朋友，他說借
      我名義開店，該店實際上是他與李清光在經營，．．．，
      後來我才知道他們在經營大哥大借款及信用卡借款，是丑
      ○○後來才告訴我。．．．。」（見八十六年偵字第三四
      五六號卷第一七頁正面）。另共犯李清光於原審法院審理
      時經以證人身份傳喚到庭時證稱：伊與丑○○同是欣儒公
      司股東，在公司的事全部交給張豐茂及丑○○負責，客戶
      出賣門號有二種方式，全部買斷由丑○○負責，十日買賣
      部分是張豐茂負責，買斷與十日買賣部分丑○○均有參與
      ，而張豐茂都要向伊及丑○○報告等語（見原審卷（一）
      第九三頁背面、第九四頁正面）。又證人官淑蘋於調查局
      北機組詢問時證稱：伊本身實際之工作係負責公司之會計
      與倉管業務，信用卡刷卡借款業務主要係由李清光與子○○負責，伊在八十五年十月初方調至「玉軒公司」工作，
      有客戶前來以信用卡借款時，只要潘先生在都由他負責處
      理，如其不在，丙○○在，則由丙○○負責，若他們二人
      不在，才是由伊負責接洽，但伊只是告知客戶買訊，之後
      再以電話通知「名奕公司」派人前來處理等語（見同上聲
      字第一七一四號偵查卷第一八０頁正面），此與被告子○○上揭於調查局北機組詢問時供述因其常在外面跑，所以
      其不在時客戶來公司借款由丙○○及官淑蘋處理等情節相
      符，且證人官淑蘋於原審法院調查時復證稱：伊在調查局
      所言都是老實說的等語（見原審卷（二）第八六頁、第九
      六頁），至其於原審法院調查時雖另證稱：伊不知道名奕
      公司、欣儒公司、玉軒公司有無辦理身分證借款、大哥大
      借款及信用卡借款之事等語（見原審卷（二）第八五頁）
      ，然查名奕公司、欣儒公司、玉軒公司及曉邦企業組成所
      謂之成功集團，而證人官淑蘋供承擔任該集團之總會計，
      其所述不知成功集團有無從事借款業務，已有違常理，且
      其於九十二年一月二十三日原審法院調查時所述距案發時
      已逾六年，是自當以證人官淑蘋於距案發時較近之調查局
      北機組詢問時所為之證述較為可信。
（四）證人即被害人丁○○、辛○○、寅○○、癸○○、壬○○
      、張宏騏、庚○○等人因債信欠佳，需錢孔急，而依前揭
      刊登之借款廣告以電話聯繫借貸金錢，並因而交付與原本
      顯不相當之利息等情，業據渠等分別於調查局海調處及北
      機組詢問時證述如下：
  １、證人丁○○於調查局海調處詢問時證稱：伊因一時急用，
      告貸無門，乃依報紙上刊登行動電話借款之廣告電話聯繫
      ，對方即指示伊至北市○○路一０六號『欣儒』通信行洽
      談，該通信行內一位自稱「張」先生者，要求伊以000
      000000行動電話門號及世大營造工程股份有限公司
      執照及營利事業登記證質押，伊向其借得二萬五千五百元
      正，並簽立賣賣契約書，約定十日內以三萬元買回，這中
      間四千五百元價差就算是利息。伊以行動電話門號向前述
      地下錢莊借款之利息係以十天為一期計算，伊借款二萬五
      千五百元，每十天就必須付出四千五百元利息。除伊在八
      五年三月七日向其借款時，張豐茂預先扣除之四千五百元
      外，另在八五年四月五日及同月六日、十六日各付了五千
      元利息，之後因經濟因素，伊即無力還息並贖回行動電話
      門號等資料等語（見同上偵字第四三六號偵查卷第二八頁
      、第二九頁）。
  ２、證人辛○○於調查局海調處詢問時證稱：伊朋友王建翔於
      八十五年一月三十日，因一時缺錢急用，在徵得伊的同意
      下，循報紙上刊登之借款廣告電話，以伊名下行動電話門
      號000000000號借款，經電話聯繫後，王建翔即
      依對方指示攜帶伊的身分證及行動電話電信費收據等至其
      指定之北市○○路某商號（按即『欣儒』）內洽商，王建
      翔借得款項多少，伊不清楚，伊只知道他依對方一位「張
      」先生要求，簽立一張行動電話讓渡書，及一張金額三萬
      元本票，並將伊身分證留置在「張」先生處做擔保。據王
      建翔稱，借款利息是以十天為一期計算，每十天要付利息
      四千五百元，據伊所知他前後付了共約二萬餘元之利息等
      語（見同上偵字第四三六號偵查卷第三三頁、第三四頁）
      。
  ３、證人寅○○於調查局海調處詢問時證稱：伊因一時急需用
      錢，在不得已情況下，於八十五年一月三日循報紙上刊登
      行動電話借款之廣告電話聯繫借款，對方即指示伊至北市
      ○○路一０六號『欣儒』通信行洽談，該通信行內一位自
      稱「張」先生要求伊以000000000行動電話門號
      及身分證質押，伊借得二萬五千三百元，並簽立行動電話
      讓渡契約書，約定十日內以三萬元買回，這中間四千七百
      元價差即為利息。伊以行動電話門號向前述地下錢莊借款
      之利息計算是以十天為一期，借款二萬五千三百元，每十
      天就必須付出四千七百元利息。從借款當天起至八十五年
      六月三日為止，總共付了五萬六千元的利息，後來伊又還
      本金一萬元。伊於八十五年六月三日繳利息時，張豐茂要
      求伊另簽買賣契約書，並將八十五年一月三日簽立之行動
      電話讓渡書撕毀，告訴伊說借款行為由八十五年六月另行
      起算等語（見同上偵字第四三六號偵查卷第四一頁、第四
      二頁）。
  ４、證人癸○○於調查局海調處詢問時證稱：伊因一時急需用
      錢，在不得已情況下，於八十五年十二月十五日循報紙上
      刊登行動電話借款之廣告電話聯繫借款，對方即指示伊至
      北市○○路一０六號『欣儒』通信行洽談，該通信行內一
      位自稱「張」先生要求伊以000000000行動電話
      門號及身分證質押，借得二萬五千五百元，並簽立行動電
      話讓渡契約書，約定十日內以三萬元買回，這中間四千五
      百元價差即為利息。伊以行動電話門號向前述地下錢莊借
      款之利息是以十天為一期，借款二萬五千五百元，每十天
      必須付出四千五百元利息。除了伊在八十四年十二月十五
      日借款當日，張豐茂預先扣除之四千五百元利息外，伊又
      還了三期一萬三千五百元利息，總共付了一萬八千元利息
      ，後來因為伊無力償付，就將電話交由張豐茂處理等語（
      見同上偵字第四三六號偵查卷第四六頁、第四七頁）。
  ５、證人壬○○於調查局海調處詢問時證稱：伊因一時急需用
      錢，不得已乃於八十五年三月一日循報紙刊登借款廣告電
      話與之聯繫借款，對方即指示伊至北市○○路一０六號『
      欣儒』通信行洽談，伊向一位自稱「張」先生男子借得三
      萬元，並簽立買賣契約書，言明於十日內得以三萬三千元
      價格買回，這三千元價差即為借款利息。伊除以0000
      00000行動電話門號質押外，並留置健保卡等資料。
      伊向前述地下錢莊借款利息是以十天為一期計算，借款三
      萬元，每十天須付利息三千元。除了在八十五年三月一日
      借款時，已先預扣三千元利息外，伊在八十五年三月七日
      付息二千元，八十五年三月二十一日付息七千元，此外陸
      續以支票付息，目前尚積欠本金一萬五千元左右等語（見
      同上偵字第四三六號偵查卷第五十頁、第五一頁）。
  ６、證人張宏騏於調查局海調處詢問時證稱：伊母親李美朱因
      家庭經濟一時急需用錢，不得已乃循報紙上刊登之借款電
      話於八十五年四月十六日與之聯繫借款，對方乃指示至臺
      北市○○路一０六號『欣儒』通信行內洽商，伊母親借得
      二萬五千五百元，並簽立000000000行動電話門
      號買賣契約書，約定十日內得以三萬元買回，這中間四千
      五百元價差即為利息。除此之外，並留置伊本人身分證在
      通信行內為擔保。其利息是以十天為一期計算，伊母親借
      款二萬五千五百元，每十天就必須付息四千元。除八十五
      年四月十六日其借款時，該通信行預先扣除之四千五百元
      利息外，事後共繳了九期利息，即三萬六千元等語（見同
      上偵字第四三六號偵查卷第五五頁、第五六頁）。
  ７、證人庚○○於調查局海調處詢問時證稱：伊因一時需錢急
      用，在不得已情況下，循報紙借款廣告電話於八十五年七
      月二十五日與之聯繫借款，對方即告知伊至臺北市○○路
      一０六號『欣儒』通信行內洽商，伊向該通信行內一位自
      稱「張」姓男子，以000000000行動電話門號質
      押借款二萬五千元，除簽立買賣契約書外，並留置身分證
      做為擔保，同時在契約內註明得在十日內以二萬九千元買
      回，這中間四千元價差即為利息。伊以行動電話向前述地
      下錢莊借款利息是以十天為一期計算，伊借款二萬五千元
      ，每十天需付利息四千元。自八十五年七月二十五日借款
      迄今伊已繳付利息約一萬七千元等語（見同上偵字第四三
      六號偵查卷第五九頁、第六十頁）。
  ８、經查：證人丁○○、辛○○、寅○○、癸○○、壬○○、
      張宏騏、庚○○等人分別於調查局海調處及北機組詢問時
      所為之上揭證述，檢察官於原審法院審理時同意列為證據
      ，而經詢以被告丑○○、丙○○及戊○○，渠等亦均表示
      無意見，且各該證人之上揭證述並無何證據證明係以不正
      手段取得，並核與事實相符，自具有證據能力。此外，並
      有買賣契約書及借款資料明細各七紙及簽帳單一紙附卷可
      考（見同上偵字第四三六號偵查卷第三一頁、第三二頁、
      第三五頁、第三六頁、第四四頁、第四五頁、第四九頁、
      第五三頁、第五四頁、第五七頁、第五八頁、第六二頁及
      第六三頁）。
（五）依上所述，「名奕公司」、「欣儒公司」、「玉軒公司」
      及「曉邦企業」組成之成功集團確有以右述條件從事「大
      哥大借款」、「身分證借款」及「信用卡借款」等借款業
      務，並由李清光擔任實際負責人等事實。至被告丑○○辯
      稱成功集團經營之借款業務係由李清光自行負責，而與渠
      等無涉云云，惟查共同被告子○○稱：「名奕公司」加入
      成功集團，其中該集團所從事之「信用卡借款」業務並係
      以「名奕公司」之信用卡終端機刷卡，並參酌被告丑○○
      與李清光合夥設立「欣儒公司」，而由被告丑○○覓由己○○擔任「欣儒公司」名義負責人，已有違常理；且被告
      丑○○並實際參與「欣儒公司」之經營，而該公司既實際
      從事本件信用卡、大哥大借款業務，已難認被告丑○○與
      此借款業務無涉，況依被告子○○、同案被告張豐茂、共
      犯李清光及證人己○○上揭所述，被告丑○○確有參與本
      件信用卡、大哥大借款業務之經營。
（六）至被告丙○○既擔任「玉軒公司」負責人，並在該公司工
      作，竟任憑簽發不實之發票，何以未要求李清光變更負責
      人，以免陷己於不利，是難認被告不知情。另被告戊○○
      任職於名奕公司，經李清光登記為曉邦企業負責人，被告
      戊○○並同時擔任「名奕公司」、「欣儒公司」、「玉軒
      公司」及「曉邦企業」之外務員，且負責運送如附表五所
      示成功集團內之各公司間及成功集團與「大儀商行」及「
      斗良公司」間，為掩飾前揭以信用卡從事「假消費、真借
      款」之業務而虛偽開立之發票，何以未要求李清光變更曉
      邦企業負責人，以免陷己於不利，是難認被告戊○○不知
      情。
（七）綜上所述，被告丑○○參與共同被告李清光、子○○及同
      案被告張豐茂等人顯共同基於常業詐欺及常業重利之犯意
      聯絡。
三、被告丑○○、丙○○及戊○○被訴違反商業會計法部分及幫
    助逃漏稅捐部分：
（一）訊據被告丑○○供承係欣儒公司負責人，而欣儒公司與
      名奕公司及曉邦企業間有於附表五所示時間對開發票之事
      實。被告丙○○供承係玉軒公司負責人，有於玉軒公司
      收支日報表上簽名之事實。被告戊○○供承係曉邦企業
      負責人之事實。惟被告丑○○、丙○○及戊○○均矢口否
      認有違反商業會計法及幫助他人逃漏稅捐等犯行。
    被告丑○○辯稱：欣儒公司與斗良公司有生意往來，所以
      伊指示公司會計陳美玉開立統一發票憑證給斗良公司，而
      大儀商行與欣儒公司沒有生意往來，是李清光指示會計陳
      美玉虛開發票給大儀商行，並由官淑蘋處理，伊是事後才
      知道云云。
    被告丙○○辯稱：是李清光雇用伊擔任玉軒公司名義負責
      人，其餘伊並不知情云云。
    被告戊○○辯稱：伊是聽李清光的指示送貨，收回的貨就
      交給門市小姐或是老闆，其他的事伊都不知道，而發票是
      伊送貨時依上面指示順便送發票到會計師事務所，會計師
      事務所的小姐會催伊送發票，伊就到各店面去收發票交給
      會計師事務所，至於如何開發票，李清光才清楚，伊並沒
      有指示會計開發票給大儀商行或斗良公司云云。
（二）惟查：
    共犯李清光於偵查時供稱：『欣儒』公司是丑○○在負責
      ，伊是合夥人等語（見同上偵字第四三六號偵查卷第七一
      頁正面）；又同案被告張豐茂於偵查中供稱：丑○○有在
      欣儒公司經營，他是總經理等語（見同上偵字第四三六號
      偵查卷第八三頁背面），足見被告丑○○既與李清光合夥
      設立『欣儒』公司，並負責『欣儒』公司之實際經營，其
      對於『欣儒』公司之會計部分亦應有參與、監督，其所辯
      諉為不知，顯與經驗法則不合，實不足採信。又共犯李清
      光因被訴常業重利罪而於臺灣板橋地方法院審理時（臺灣
      板橋地方法院八十六年訴字第七二０號）供承：伊所經營
      之四家公司（即名奕公司、欣儒公司、玉軒公司及曉邦企
      業）有對開發票，也有與甲○○對開發票等語明確在卷（
      見臺灣板橋地方法院八十六年訴字第七二０號卷第七三頁
      及第八四頁）。而共犯即大儀商行負責人甲○○於調查局
      北機組詢問時供稱：戊○○於八十五年四月間曾來電告知
      伊，因為他們公司要沖帳，希望伊能和他們配合對開買賣
      發票，伊便同意配合他們對開發票，偽作買賣，所以伊從
      八十五年四月至同年九月間，與名奕公司、曉邦企業、玉
      軒公司及欣儒公司等公司對開發票，進項發票都是由戊○○寄給伊，銷項部分則是戊○○告知應開立之金額、商號
      名稱，再由伊自行開立等語明確（見同上聲字第一七一四
      號偵查卷第一九四頁背面至第一九六頁）。而共犯甲○○
      並因此涉犯商業會計法第七十條第一款之商業負責人以明
      知為不實之事項，而填製會計憑證罪，而經原審法院判處
      有期徒刑壹年，緩刑伍年罪刑確定；已如前述，有該刑事
      判決書乙份附卷可稽。又共犯林進發及吳明龍經營之斗良
      公司與被告丑○○擔任負責人之欣儒公司間實際並無商業
      交易事實，由被告丑○○指示將如附表五之（二）編號七
      至十五所示不實之交易事項填製於欣儒公司之統一發票會
      計憑證（詳如附表五之（二）編號七至十五），並交付斗
      良公司，嗣斗良公司負責人吳明龍及林進發持欣儒公司所
      開立之不實發票向稅捐機關行使而逃漏八十五年營利事業
      所得稅四萬一千五百三十三元等犯行，業據臺灣板橋地方
      法院於八十九年一月二十日以八十七年度訴字第一三號判
      決，各判處有期徒刑八月，嗣林進發及吳明龍雖提起上訴
      ，惟先後經本院於八十九年七月五日以八十九年度上訴字
      第七００號判決及最高法院於八十九年九月二十八日以八
      十九年度台上字第五七六三號判決駁回渠等之上訴而確定
      ，有上開判決書各一份附卷可稽。而查「斗良公司」因持
      該欣儒公司所掣開之不實發票向稅捐機關行使而逃漏八十
      五年營利事業所得稅四萬一千五百三十三元等情，並經臺
      灣板橋地方法院審理共犯吳明龍及林進發上揭案件時，向
      財政部臺灣省北區國稅局中和稽徵所及臺北縣稅捐稽徵處
      中和分處函查在卷，此有財政部臺灣省北區國稅局中和稽
      徵所八十八年七月六日北區國稅中和審第八八０八五八一
      五號函及附件、臺北縣稅捐稽徵處中和分處八十八年八月
      十八日八八北縣稅中一字第三九二四九號函及附件附於該
      案卷宗可參。被告丑○○及其前審辯護人所辯僅係逃漏應
      核課之百分之五營業稅二千一百十元云云，容有未洽。而
      共犯林進發因該案而於調查局訊問時供稱：八十五年七月
      斗良公司剛開幕時曾向欣儒公司購買五、六萬元的通訊器
      材，八十五年九月間欣儒公司之發票是否有進貨，伊不清
      楚等語（見臺灣板橋地方法院檢察署八十六年度聲字第二
      八八號卷第四十七頁），核與證人劉皎正因該案於調查局
      訊問時證稱：斗良公司於八十五年五月、六月左右曾與欣
      儒公司購進電話器材，但金額僅約六萬元等語相符（見同
      上聲字第二八八號偵查卷第五七頁背面），並有如附表五
      之（二）編號七至十五所示之統一發票影本十四紙在卷可
      參。而參以被告丑○○於偵查時供承：本案的發票都是伊
      開出去的，因為欣儒公司已經爛掉，本案發票部分沒辦法
      消耗掉，才開欣儒公司的發票給斗良公司，以便銷耗掉這
      些發票，實際上銷貨金額沒那麼多等語（見臺灣板橋地方
      法院檢察署八十六年度偵字第六七九一號卷第四一頁、第
      四二頁）。足證欣儒公司與斗良公司間並無如附表五之（
      二）編號七至十五所示之交易事實，被告丑○○，與共同
      被告子○○及李清光等人為掩飾前揭以信用卡「假消費，
      真借款」之情事，竟仍將不實之交易金額、日期等事項，
      填製於如附表五之（二）編號七至十五所示統一發票會計
      憑證後，而由被告丑○○交付斗良公司，使斗良公司負責
      人吳明龍及林進發得持以向稅捐機關申報八十五年營利事
      業所得稅，因而共同幫助斗良公司逃漏該年度營利事業所
      得稅四萬一千五百三十三元。
    被告丑○○於偵查中供稱：發票最後總整理是戊○○在處
      理等語（見同上偵字第三四五六號偵查卷第二五頁正面）
      ，而被告丑○○於本院前審審理時經交互詰問而於被告子
      ○○及戊○○之共同選任辯護人詰問時復證稱：發票最後
      都是由戊○○處理而運送到各公司的等語。又證人官淑蘋
      於調查局北機組詢問時證稱：八十五年六月間伊在成功公
      司任職時，該公司實際負責人為李清光，戊○○也在該公
      司任職，而戊○○曾數次交給伊廠商名稱、統一編號、地
      址、品名、金額等資料之明細表，及曉邦企業、欣儒公司
      及名奕公司之八十五年七、八月統一發票，要求伊自選日
      期、計算稅額，連同前述資料，分別填於發票中，蓋完各
      公司發票章後，將收執聯、扣抵聯交予戊○○，而戊○○
      要伊開統一發票時，說是為了要平衡各公司進、銷項帳目
      等語明確（見同上聲字第一七一四號偵查卷第一七五頁、
      第一七六頁）。至證人官淑蘋雖於原審法院審理時證稱：
      伊沒有說是戊○○叫伊開發票，伊開的發票金額都是李清
      光給的，金額跟抬頭都是李清光口頭告知伊的，伊並沒有
      看到任何的資料，伊在調查局講的都是事實，但是調查局
      的筆錄與伊說的不一致云云（見原審卷（二）九十二年一
      月二十三日訊問筆錄）。惟查證人即當時製作官淑蘋筆錄
      之調查員沈振黃於原審法院審理時到庭證稱：伊是依照官
      淑蘋的回答製作此份筆錄，而且伊要聲明的是，當天在案
      子發生之前，我們都不認識，伊是協辦人員，是依照偵辦
      人員的資料、偵辦要點訊問的，伊不可能編造那麼多內文
      ，且最後並請他看過才簽字的等語（見原審卷（二）九十
      二年二月二十七日訊問筆錄）。且證人官淑蘋於九十二年
      一月二十三日原審法院調查時所述距案發時已逾六年，而
      其於原審法院調查時復證稱：戊○○有拿廠商名稱、統一
      發票給伊等語（見原審卷（一）第九四頁背面），與其在
      調查局北機組所為之前述證述內容相符，自當以證人官淑
      蘋於距案發時較近之調查局北機組詢問時所為之證述較為
      可採。此外，復有如附表五之（二）編號一至六、五之（
      三）、五之（四）及五之（五）所示統一發票扣案可考。
      而查，依共犯甲○○及證人官淑蘋前揭所供、證述，均指
      係輾轉自被告戊○○指示渠等將不實之交易事項填製於欣
      儒公司、玉軒公司、曉邦企業及大儀商行之統一發票會計
      憑證上，而被告戊○○既同時擔任名奕公司、欣儒公司、
      玉軒公司及曉邦企業之外務員，負責運送如附表五所示「
      成功集團」內之各公司間及「成功集團」與「大儀商行」
      及「斗良公司」間，為掩飾前揭以信用卡從事「假消費、
      真借款」之業務而虛偽開立之發票，縱被告戊○○係受李
      清光指示而運送該等不實發票，惟被告戊○○既為曉邦企
      業之負責人，屬商業會計法所稱之商業負責人，本即應依
      實際商業交易情形誠實掣開發票，而其既明知曉邦企業與
      名奕公司及大儀商行等公司相互間並無實際商業交易情形
      ，仍指示公司會計官淑蘋及大儀商行負責人甲○○填製不
      實交易內容之發票，實難認被告戊○○僅係單純運送發票
      。又被告丙○○於調查局北機組詢問時供承：玉軒公司每
      日的營業發生的收支均會製作日報表，由伊核對金額無誤
      後，在其上簽名，再由會計小姐負責與總公司聯絡及彙報
      ，所稱的總公司係「成功集團」公司，而玉軒公司與大儀
      商行並未有生意往來等語（見同上聲字第一七一四號偵查
      卷第一八五頁背面及第一八八頁背面）。嗣於本院前審調
      查時亦供稱：玉軒公司每日營業發生的收支日報表伊都有
      簽名等語（見本院卷第一三七頁），則被告丙○○對於玉
      軒公司每日營業收支既有參與及查核之權限，當非單純提
      供名義擔任負責人而已，是其所辯僅為名義負責人，均不
      知情云云，顯不足採。足證被告丙○○為「玉軒公司」商
      業負責人，明知「玉軒公司」與「名奕公司」及「大儀商
      行」並無實際交易，竟仍虛偽開立不實交易內容之發票。
      綜上所述，被告丑○○為「欣儒公司」負責人、戊○○為
      「曉邦企業」負責人，及丙○○為「玉軒公司」負責人，
      均為商業會計法所稱之商業負責人，既明知「欣儒公司」
      、「曉邦企業」、「玉軒公司」與大儀商行等公司相互間
      並無實際商業交易情形，渠等竟仍分別與被告子○○及成
      功集團負責人李清光共同基於概括犯意聯絡，推由被告戊○○將不實之交易金額、日期等事項，指示不知情之會計
      人員官淑蘋，填製於如本判決附表五之（二）編號一至六
      、五之（三）及五之（五）所示統一發票會計憑證，並由
      被告戊○○將不實之交易金額、日期等事項，指示大儀商
      行負責人甲○○填製於如附表五之（四）所示統一發票會
      計憑證犯行，應堪認定。綜上所述，被告丑○○、丙○○
      及戊○○，此部分所辯各節，要屬卸責之詞，諉無足取，
      事證明確。被告丑○○、丙○○及戊○○共同填製不實事
      項於會計憑證及幫助逃漏稅捐之犯行，均堪認定。
四、關於被告戊○○就行使業務上登載不實文書部分：訊據被告
    戊○○否認有行使業務上登載不實文書犯行，辯稱：是李清
    光說要用我們員工名義申請信用卡，所以伊有填寫申請書，
    但沒拿到信用卡，都是李清光拿去使用，他說會付刷卡費，
    但後來分文未付，銀行向伊催討，伊都繳清了，而伊月薪有
    二萬五千元，另有加班費，並不知道扣繳憑單是不實的云云
    。惟查，被告戊○○於偵查中供稱：伊是名奕公司職員，每
    月薪資二萬五千元，申請信用卡都有經過伊同意，也是伊在
    使用等語（見同上偵字第三四五六號偵查卷第二十頁正面）
    ，復於原審法院審理時供稱：伊從來沒有看過八十四年名奕
    公司扣繳憑單，這張是假的，因為伊當時沒有在名奕公司等
    語（見原審卷（四）八十六年三月十日審判筆錄）。被告戊○○於本院前審稱︰「（對原審判決所認定犯罪事實之偽造
    扣繳憑單及偽造信用卡部分之證據之證據能力有何意見？）
    我不認識子○○，我沒偽造扣繳憑單，信用卡是李清光用我
    的名義去申請，我都沒使用過。」（見上訴審卷第一三八頁
    ）、「（本案信用卡是何人以你名義申請，申請後是何人使
    用該信用卡？）我同意李清光以我名義申請，申請後的信用
    卡都是李清光拿去使用，而李清光說刷卡費用他會付，但他
    都分文未付，後來銀行向我催繳，我也全部付清。」、「（
    你為何同意李清光以你名義申請信用卡？）李清光說他要替
    我辦信用卡，但後來我都沒拿到信用卡。」、「（你沒拿到
    信用卡，你如何處理？）我打電話給銀行，銀行說信用卡已
    經寄到公司，我問李清光，他說他拿去了，但他所刷的信用
    卡會替我付清。」（見上訴審卷第一五九頁）。而查被告戊○○既同意以其名義申請信用卡，則被告李清光使用其不實
    之薪資扣繳憑單據以申請信用卡，又豈能諉為不知。此並有
    登載不實之戊○○之扣繳憑單各乙紙扣案可證（見同上偵字
    第三四五六號卷第一五二頁），足認被告李清光、戊○○均
    明知戊○○於八十四年間在名奕公司之年收入並無四十二萬
    元及八十四萬元之多，竟仍將該等不實事項登載於其所掌之
    扣繳憑單上，並持以向發卡銀行申請信用卡，使發卡銀行陷
    於錯誤，而核發信用卡。依上所述，被告戊○○上揭所辯各
    節，均屬推諉之詞，自無足取，事證明確。被告戊○○此部
    分犯行，洵堪認定。
五、
(一)按刑法上所稱之「常業」，指反覆以同種類行為為目的之社
    會活動之職業性犯罪而言（參照最高法院八十五年度台上字
    第五一０號判例）。查共同被告子○○經營「名奕公司」，
    李清光為成功集團之負責人，被告丑○○於八十四年十二月
    十二日為「欣儒公司」負責之，參與而共同經營「身分證借
    款」、「大哥大借款」及「信用卡借款」等借款業務，是是
    被告丑○○參與重利及詐欺之時間非短，所得之金額非少，
    顯均恃其重利及詐欺所得供渠等生活之資，恃以維生，以之
    為常業，應堪認定。查被告丑○○為右開常業詐欺行為後，
    刑法第三百四十條業於八十八年二月三日修正公布，並於同
    年二月五日施行，修正後之法定刑，就有期徒刑部分雖未更
    異，惟得併科之罰金刑部分已由原定之五千元以下提高為五
    萬元以下，經比較結果，以修正前之法律較有利於被告，依
    刑法第二條第一項但書之規定，自應適用修正前刑法第三百
    四十條之規定。再民國95年7月1日修正施行之刑法，已刪除
    第340條常業詐欺罪之規定，但本件被告所犯本罪之時間在
    刑法修正施行前，而當時常業詐欺罪，其法定本刑為一年以
    上七年以下有期徒刑，得併科五萬元以下罰金，刑法修正後
    ，因常業犯已經刪除，應將所犯詐欺罪分論併罰，合併計算
    其法定最高本刑為有期刑徒刑年，較原常業犯之法定刑為重
    ，依刑法第2條第1項之規定比較結果，應適用較輕之修正前
    刑法第340條而論以常業詐欺罪。
(二)按商業會計法第七十一條第一款之商業負責人，以明知為不
    實之事項而填製會計憑證，原含有業務上登載不實之本質，
    與刑法第二百十五條之從事業務之人明知為不實之事項而登
    載於業務上文書罪，皆規範處罰同一之登載不實行為，應屬
    法規競合，且前者為後者之特別規定，依特別法優於普通法
    之原則，自應優先適用商業會計法第七十一條第一款論處（
    參照最高法院九十一年台上字第五三九七號判決要旨）。至
    商業會計法之商業會計憑證，分為原始憑證及記帳憑證，所
    謂原始憑證，係指證明事項之經過，而為造具記帳憑證所根
    據之憑證，而記帳憑證則係指證明處理會計事項人員之責任
    而為記帳所根據之憑證而言，此觀諸商業會計法第十五條之
    規定自明，則統一發票係為證明事項之經過造具記帳所根據
    之憑證，屬原始憑證，自屬商業會計法第十五條第一款所定
    之會計憑證無訛。而共同被告子○○、李清光明知欣儒公司
    、玉軒公司、曉邦企業，與名奕公司、大儀商行及斗良公司
    間並無實際交易，而為掩飾前揭以信用卡「假消費，真借款
    」之情事，分別指示被告丑○○、丙○○及戊○○將不實之
    交易事項，填製統一發票會計憑證，被告丑○○並將上開不
    實之統一發票會計憑證交付斗良公司，使斗良公司負責人吳
    明龍及林進發得持之向稅捐機關申報八十五年營利事業所得
    稅，而幫助斗良公司逃漏該年度營利事業所得稅四萬一千五
    百三十三元，核其所為，係犯商業會計法第七十一條第一款
    之商業負責人以明知不實之事項而填製會計憑證罪及稅捐稽
    徵法第四十三條第一項幫助逃漏稅捐罪（至被告子○○、李
    清光雖非上開三家欣儒公司、玉軒公司、曉邦企業等之商業
    負責人，未具有商業會計法之之商業負責人身分，惟其與具
    有商業負責人身分之被告丑○○、丙○○及戊○○共犯此部
    分犯罪，則依刑法第三十一條第一項：「因身分或其他特定
    關係成立之罪，其共同實施者，雖無特定關係，仍以共犯論
    」之規定，仍須論以共同正犯）。
(三)查被告丑○○趁人需錢孔急，而以身份證借款、大哥大借款
    或信用卡借款等方式貸以金錢，而取得與原本顯不相當之重
    利，並以之為常業，核其所為，係犯刑法第三百四十五條之
    常業重利罪。又其意圖為自己不法之所有，以借款人並未實
    際消費，而使用借款人之信用卡刷卡借款，致發卡銀行陷於
    錯誤，核發刷卡金額，並以之為常業，核此所為，係犯修正
    前刑法第三百四十條之常業詐欺罪。而被告丑○○為「欣儒
    公司」實際負責人，明知與「名奕公司」、及「斗良公司」
    間並無實際交易，並為掩飾前揭以信用卡「假消費，真借款
    」之情事，而將不實之交易事項，填製統一發票會計憑證，
    核此所為，係犯商業會計法第七十一條第一款之商業負責人
    以明知不實之事項而填製會計憑證罪。又被告丑○○將上開
    不實之統一發票會計憑證交付斗良公司，使斗良公司負責人
    吳明龍及林進發得持之向稅捐機關申報八十五年營利事業所
    得稅，而幫助斗良公司逃漏該年度營利事業所得稅四萬一千
    五百三十三元，核此所為，係犯稅捐稽徵法第四十三條第一
    項之幫助逃漏稅捐罪。被告丑○○先後多次填製不實會計憑
    證犯行及行使業務上登載不實文書犯行，時間緊接，手段相
    似，觸犯構成要件相同之罪，顯均係基於概括犯意為之，均
    應依連續犯規定論以一連續商業負責人以明知不實之事項而
    填製會計憑證罪及一連續行使業務上登載不實文書罪，並均
    加重其刑。被告丑○○就上揭所犯常業詐欺罪、常業重利罪
    、連續商業負責人以明知不實之事項而填製會計憑證罪、幫
    助逃漏稅捐罪及連續行使業務上登載不實文書罪之間，具有
    方法結果之牽連關係，屬牽連犯，應從一重之常業詐欺罪處
    斷。被告丑○○就上揭所犯常業詐欺罪、常業重利罪、連續
    商業負責人以明知不實之事項而填製會計憑證罪及幫助逃漏
    稅捐罪之間，具有方法結果之牽連關係，屬牽連犯，應從一
    重之常業詐欺罪處斷。被告行為後，94年1月7日修正公布之
    刑法，自95年7月1日施行，修正後之刑法刪除第55條關於牽
    連犯之規定。本件被告所犯上開罪名，具有牽連犯之關係，
    依修正前即行為時之規定，應從一重之常業詐欺罪處斷；依
    修正後之刑法既已刪除牽連犯之規定，則所犯上述各罪應依
    數罪併罰之規定分論併罰。比較新舊法之規定，修正後之規
    定並非較有利於被告，依刑法第2條第1項之規定，應適用行
    為時之法律，即適用修正前刑法第55條牽連犯之規定，從一
    重之常業詐欺罪處斷。
(四)被告丙○○為玉軒公司實際負責人，明知與名奕公司、大儀
    商行間並無實際交易，並為掩飾前揭以信用卡「假消費，真
    借款」之情事，而將不實之交易事項，填製統一發票會計憑
    證之行為，暨由被告丙○○將上開不實之統一發票會計憑證
    交付「名奕公司」，大儀商行，核此所為，係犯商業會計法
    第七十一條第一款之商業負責人以明知不實之事項而填製會
    計憑證罪。被告丙○○就前開行為，與子○○、李清光間，
    就右述所犯商業負責人以明知不實之事項而填製會計憑證罪
    ，具有犯意聯絡及行為分擔，均為共同正犯。被告丙○○先
    後多次填製不實會計憑證犯行，時間緊接，手段相似，觸犯
    構成要件相同之罪，顯均係基於概括犯意為之，均應依連續
    犯規定論以一連續商業負責人以明知不實之事項而填製會計
    憑證罪，並均加重其刑。被告行為後，刑法第56條連續犯之
    規定，業於94年1月7日修正公布刪除，並於95年7月1日施行
    ，則被告之犯行，因行為後新法業已刪除連續犯之規定，此
    刪除雖非犯罪構成要件之變更，但顯已影響行為人刑罰之法
    律效果，自屬法律有變更，依新法第2條第1項規定，比較新
    、舊法結果，仍應適用較有利於被告之行為時法律即舊法論
    以連續犯（最高法院95年第8次刑事庭會議決議參照）。
(五)被告戊○○為「曉邦企業」實際負責人，明知與「名奕公司
    」及「大儀商行」間並無實際交易，並為掩飾前揭以信用卡
    「假消費，真借款」之情事，而將不實之交易事項，填製統
    一發票會計憑證之行為，暨由被告戊○○將上開不實之統一
    發票會計憑證交付「名奕公司」及「大儀商行」負責人，核
    此所為，係犯商業會計法第七十一條第一款之商業負責人以
    明知不實之事項而填製會計憑證罪。而被告戊○○就請領信
    用卡而由「名奕公司」出具不實扣繳憑單，戊○○雖非具有
    製作扣繳憑單身分，惟其與實際負責名奕公司業務之李清光
    共犯此部分犯行，依刑法第三十一條第一項規定，仍以共犯
    論。被告戊○○就前開行為，與與李清光間，就右述所犯行
    使登載不實之業務文書罪，具有犯意聯絡及行為分擔，均為
    共同正犯。被告戊○○各先後多次填製不實會計憑證犯行，
    各時間緊接，手段相似，觸犯構成要件相同之罪，顯均係基
    於概括犯意為之，應依連續犯規定論以一連續商業負責人以
    明知不實之事項而填製會計憑證罪，並均加重其刑。被告行
    為後，刑法第56條連續犯之規定，業於94年1月7日修正公布
    刪除，並於95年7月1日施行，則被告之犯行，因行為後新法
    業已刪除連續犯之規定，此刪除雖非犯罪構成要件之變更，
    但顯已影響行為人刑罰之法律效果，自屬法律有變更，依新
    法第2條第1項規定，比較新、舊法結果，仍應適用較有利於
    被告之行為時法律即舊法論以連續犯（最高法院95年第 8次
    刑事庭會議決議參照）。而共同被告李清光取得戊○○同意
    ，將不實之戊○○之薪資所得，登載於其所掌之名奕公司八
    十四年度扣繳憑單上，並持以向發卡銀行行使，而申請信用
    卡，使發卡銀行誤信戊○○之薪資所得較高，予以核發信用
    卡，核此所為，係犯刑法第二百十六條、第二百十五條之行
    使登載不實之業務文書罪；至其將不實事項登載於業務上所
    掌之文書後進而行使，其登載不實之低度行為應為行使之高
    度行為所吸收，自不另論罪，惟因商業負責人以明知不實之
    事項而填製會計憑證罪，原含有業務上登載不實之本質，故
    因法規競合，不另論罪。
六、原審就被告丑○○、丙○○及戊○○部分，予以論罪科刑，
    固非無見。惟查：(一)共犯李清光組成成功集團前，僅係由
    被告子○○與李清光共同以「名奕公司」名義從事「身分證
    借款」及「大哥大借款」等借款業務，原審認被告丑○○、
    丙○○及戊○○就此部分（原審判決附表一、二、三）亦與
    被告子○○及李清光共犯常業重利罪，實有未當。(二)被告
    丑○○，及與已經判決確定之子○○等人為掩飾從事以信用
    卡「假消費，真借款」之業務，而與斗良公司負責人吳明龍
    、林進發，基於犯意之聯絡，填載不實之統一發票，交付各
    該公司，嗣斗良公司負責人吳明龍及林進發並持以向稅捐機
    關申報八十五年營利事業所得稅，因而幫助斗良公司逃漏該
    年度營利事業所得稅，則被告丑○○，子○○自應共負幫助
    斗良公司逃漏營利事業所得稅罪責，原審僅認被告丑○○應
    負此部分罪責，其論斷尚有未當。(三)被告子○○，及李清
    光依刑法第三十一條第一項之規定，因而應分別與商業負責
    人即被告丑○○、丙○○及戊○○，分別共犯商業會計法第
    七十一條第一款之商業負責人以明知不實之事項而填製會計
    憑證罪；暨被告戊○○依刑法第三十一條第一項之規定，應
    與實際負責名奕公司業務而基於業務製作不實扣繳憑單之共
    犯李清光及被告子○○共犯刑法第二百十六條、第二百十五
    條之行使業務上登載不實文書罪，原審就此疏未敘明何以被
    告子○○及戊○○應共負各該犯行，同有未當。(四)欣儒公
    司不實開立而交付予斗良公司之統一發票，其內容如附表五
    （二）編號七至十五所載，發票金額計三十八萬二千一百九
    十一元，原審認僅四萬二千一百九十一元，其認定核與事實
    不符，實有未洽。（五）94年1月7日修正公布之刑法，自95
    年7月1日施行，修正後之刑法刪除第55條關於牽連犯，第56
    條關於連續犯，及刑法常業犯之規定；原判決未及說明、比
    較適用，亦有未妥。是被告丑○○、丙○○及戊○○上訴意
    旨否認犯罪，固無理由，惟原判決關於被告丑○○、丙○○
    及戊○○部分既有上揭可議之處，自應由本院予以撤銷改判
    。爰審酌被告丑○○有事實欄所載前科素行，丙○○及戊○○尚無前科，渠等犯罪之動機、丙○○及戊○○均甫入社會
    ，謀職不慎參與犯罪，所用之手段，被告丑○○參與時間較
    長，被告丙○○及戊○○參與時間較短，均屬青壯年竟不循
    正途賺取錢財，詐欺之金額達數千萬元，從中獲取之利益，
    並虛開發票金額，影響社會交易安全，各被告所參與之犯罪
    情節及犯罪後否認犯行之態度等一切情狀，分別量處如主文
    第二、三項所示之刑。至扣案之物，或有本件犯罪所用之物
    ，但非屬違禁物，且部分屬於「公司」法人所有，部分屬於
    借款人所有，不為沒收之諭知，附此敘明。
七、公訴意旨另略以：被告丑○○、丙○○、戊○○，及已經判
    決確定之子○○、張豐茂另以相同之方式在「欣儒公司」貸
    款予劉嘉益、邱維峰、蕭鼎鐘、廖藝濃、劉殷正、柯鴻文、
    朱舜卿、黃超巖、徐玉柱、張庚龍、胡水發、林立佳、林木
    川、吳英春、陳玉如、劉萬順、王寶桂、李信儒、曾春香、
    卓康寶、游惠娟、王元明、鄭嘉魁、張賢輝、陸素妙、楊義
    芳、巫智麟、陳學正、吳進益、許國雄、蔡麗卿、許慶堂、
    楊昌惠、劉繼銘、徐惠民、黃仁君、唐雯鶯等人。因認被告
    丑○○、丙○○及戊○○三人共同涉犯刑法第三百四十條之
    常業詐欺罪嫌及第三百四十五條之常業重利罪嫌云云。經查
    ：
（一）訊據上訴人即被告丑○○、丙○○及戊○○均否認有此部
      分常業詐欺及常業重利犯行。
（二）公訴人認被告丑○○、丙○○及戊○○涉犯上開罪嫌，無
      非以扣案之「名奕公司」、「欣儒公司」從事信用卡融資
      借款活動之持卡人名單（見同上偵字第三四五六號偵查卷
      第三二頁至第三七頁）為其論據。
（三）惟依該名單上所示，其上僅列出劉家益等人之信用卡卡號
      及刷卡金額，並無載明為如何之刷卡借款，尚無從據此名
      單認定名單上所列之人刷卡之目的究為借貸？抑或消費刷
      卡係為持卡借貸。
（四）且負責「欣儒公司」者係被告丑○○，與另被告丙○○及
      戊○○無關，已經不能證明被告丑○○此部分犯罪，遑論
      被告丙○○及戊○○。
（五）此外，復查無其他積極證據足資認定被告丑○○、丙○○
      及戊○○此部分有常業詐欺及常業重利之犯行，被告丑○○、丙○○及戊○○等三人，被訴此部分常業詐欺及常業
      重利犯行，尚屬不能證明其犯罪。惟公訴人認此部分與前
      開論罪科刑部分，具有牽連犯之裁判上一罪關係，爰不另
      為無罪之諭知，附此敘明。
八、公訴意旨另以：被告丙○○、戊○○亦參與「身份證借款」
    、「大哥大借款」或「信用卡借款」等方式貸以金錢，而取
    得與原本顯不相當之重利，並以之為常業，認渠等所為，涉
    有犯刑法第三百四十五條之常業重利罪嫌。又並參與意圖為
    自己不法之所有，以借款人並未實際消費，而使用借款人之
    信用卡刷卡借款，致發卡銀行陷於錯誤，核發刷卡金額，並
    以之為常業，涉有修正前刑法第三百四十條之常業詐欺罪嫌
    。另被告戊○○取得發卡銀之信用卡，持以刷卡消費，而拒
    不繳付刷卡金額，並以之為常業，核此所為，涉有犯修正前
    刑法第三百四十條之常業詐欺罪嫌。經查：
（一）本案被告丙○○係民國○○○年○月○日生、戊○○民國
      ○○年○月○○日生，於八十五年八月初受雇於子○○、
      李清光，於案發時為甫出社會之青年，相關借款人並未明
      確指認被告丙○○、戊○○參與重利及詐欺行為。
（二）被告戊○○取得發卡銀之信用卡，係交由雇主李清光使用
      ，被告李清光事後濫刷信用卡，未給付信用卡消費金額，
      難認被告戊○○自始有詐欺之犯意。
（三）且按共同正犯在其合同意思範圍內所為之行為，固皆應負
      責，但有逾越其範圍者，對於逾越部分且，則其他共犯不
      負其責，此即所謂共同正犯之過剩。被告丙○○、戊○○
      就此部分，本院認不必負連帶罪責，此部分尚屬不能證明
      其犯罪。惟公訴人認此部分與前開論罪科刑部分，具有牽
      連犯之裁判上一罪關係，爰不另為無罪之諭知，附此敘明
      。
據上論斷，應依刑事訴訟法第三百六十九條第一項前段、第三百
六十四條、第二百九十九條第一項前段，商業會計法第七十一條
第一款，稅捐稽徵法第四十三條第一項，刑法第十一條前段、第
二條第一項、第二十八條、第三十一條第一項、修正前刑法第五
十六條、第五十五條、第三百四十條（八十八年二月三日修正公
佈前之舊法）、第三百四十五條、第四十一條第一項，罰金罰鍰
提高標準條例第一條前段、第二條，判決如主文。
本案經檢察官許仲瑩到庭執行職務。
中    華    民    國    95    年    8     月    16    日
                  刑事第六庭  審判長法  官  林  堭  儀
                                    法  官  蔡  聰  明
                                    法  官  王  炳  梁
以上正本證明與原本無異。
不得上訴。
                                    書記官  潘  大  鵬
中    華    民    國    95    年    8     月    17    日
附表四：欣儒公司「大哥大借款」、「信用卡借款」
  ┌──┬────┬─────┬─────┬──────┬───┬─────────┐
  │編號│ 借款人 │ 借款日期 │ 借款金額 │ 利  息     │月 息 │  備   註         │
  ├──┼────┼─────┼─────┼──────┼───┼─────────┤
  │１  │ 丁○○ │ 85/03/07 │  25500元 │預扣4500元  │ 53%  │台北地檢署八十六年│
  │    │        │          │          │共付14500元 │      │度偵字四三六號卷第│
  │    │        │          │          │            │      │二七頁及板橋地檢署│
  │    │        │          │          │            │      │八十七年度保字第一│
  │    │        │          │          │            │      │二八號扣押物清單編│
  │    │        │          │          │            │      │號０七之八        │
  ├──┼────┼─────┼─────┼──────┼───┼─────────┤
  │２  │ 辛○○ │ 85/01/30 │  25500元 │預扣4500元  │ 53%  │台北地檢署八十六年│
  │    │        │          │          │共付22900元 │      │度偵字四三六號卷第│
  │    │        │          │          │            │      │三六頁及板橋地檢署│
  │    │        │          │          │            │      │八十七年度保字第一│
  │    │        │          │          │            │      │二八號扣押物清單編│
  │    │        │          │          │            │      │號０七之一四      │
  ├──┼────┼─────┼─────┼──────┼───┼─────────┤
  │３  │ 寅○○ │ 86/06/03 │  25300元 │預扣4700元  │ 56%  │台北地檢署八十六年│
  │    │        │          │          │共付56000元 │      │度偵字四三六號卷第│
  │    │        │          │          │            │      │四四頁及板橋地檢署│
  │    │        │          │          │            │      │八十七年度保字第一│
  │    │        │          │          │            │      │二八號扣押物清單編│
  │    │        │          │          │            │      │號０七之二０      │
  ├──┼────┼─────┼─────┼──────┼───┼─────────┤
  │４  │ 癸○○ │ 84/12/15 │  25500元 │預扣4500元  │ 53%  │台北地檢署八十六年│
  │    │        │          │          │共付18000元 │      │度偵字四三六號卷第│
  │    │        │          │          │            │      │四九頁及板橋地檢署│
  │    │        │          │          │            │      │八十七年度保字第一│
  │    │        │          │          │            │      │二八號扣押物清單編│
  │    │        │          │          │            │      │號０七之二一      │
  ├──┼────┼─────┼─────┼──────┼───┼─────────┤
  │５  │ 壬○○ │ 85/03/01 │  30000元 │預扣3000元  │ 30%  │台北地檢署八十六年│
  │    │        │          │          │共付13000元 │      │度偵字四三六號卷第│
  │    │        │          │          │            │      │五三頁及板橋地檢署│
  │    │        │          │          │            │      │八十七年度保字第一│
  │    │        │          │          │            │      │二八號扣押物清單編│
  │    │        │          │          │            │      │號０七之一三      │
  ├──┼────┼─────┼─────┼──────┼───┼─────────┤
  │６  │ 張宏騏 │ 85/04/16 │  25500元 │預扣4500元  │ 53%  │台北地檢署八十六年│
  │    │        │          │          │共付36000元 │      │度偵字四三六號卷第│
  │    │        │          │          │            │      │五七頁及板橋地檢署│
  │    │        │          │          │            │      │八十七年度保字第一│
  │    │        │          │          │            │      │二八號扣押物清單編│
  │    │        │          │          │            │      │號０七之一一      │
  ├──┼────┼─────┼─────┼──────┼───┼─────────┤
  │７  │ 庚○○ │ 85/07/25 │  29000元 │預扣4000元  │ 41%  │台北地檢署八十六年│
  │    │        │          │          │共繳17000元 │      │度偵字四三六號卷第│
  │    │        │          │          │            │      │六二頁及板橋地檢署│
  │    │        │          │          │            │      │八十七年度保字第一│
  │    │        │          │          │            │      │二八號扣押物清單編│
  │    │        │          │          │            │      │號０七之二五      │
  ├──┼────┼─────┼─────┼──────┼───┼─────────┤
  │８  │ 徐梅麗 │ 85/02/09 │  25500元 │4500元      │ 53%  │同右編號０七之三０│
  ├──┼────┼─────┼─────┼──────┼───┼─────────┤
  │９  │ 王菊花 │ 85/02/12 │  25300元 │4700元      │ 56%  │同右編號０七之五  │
  ├──┼────┼─────┼─────┼──────┼───┼─────────┤
  │１０│ 邱菊英 │ 85/03/12 │  25300元 │4700元      │ 56%  │同右編號０七之七  │
  ├──┼────┼─────┼─────┼──────┼───┼─────────┤
  │１１│ 洪朝和 │ 85/03/22 │  25500元 │4500元      │ 53%  │同右編號０七之一七│
  ├──┼────┼─────┼─────┼──────┼───┼─────────┤
  │１２│ 蘇杜信 │ 85/03/25 │  25500元 │4500元      │ 53%  │同右編號０七之二二│
  ├──┼────┼─────┼─────┼──────┼───┼─────────┤
  │１３│ 葉正忠 │ 85/07/29 │  25000元 │4000元      │ 41%  │同右編號０七之三  │
  ├──┼────┼─────┼─────┼──────┼───┼─────────┤
  │１４│ 程玉瑞 │ 85/07/29 │  25000元 │4000元      │ 41%  │同右編號０七之二九│
  ├──┼────┼─────┼─────┼──────┼───┼─────────┤
  │１５│ 陳銀賢 │ 85/08/02 │  25000元 │4000元      │ 41%  │同右編號０七之二三│
  ├──┼────┼─────┼─────┼──────┼───┼─────────┤
  │１６│ 王靜如 │ 85/08/15 │  25500元 │4500元      │ 53%  │同右編號０七之一五│
  ├──┼────┼─────┼─────┼──────┼───┼─────────┤
  │１７│ 邱朝川 │ 85/08/26 │  25500元 │4500元      │ 53%  │同右編號０七之三二│
  ├──┼────┼─────┼─────┼──────┼───┼─────────┤
  │１８│ 乙○○ │ 85/02/27 │  25300元 │4700元      │ 56%  │同右編號０七之三三│
  └──┴────┴─────┴─────┴──────┴───┴─────────┘
附表五：登載不實事項於業務上所製作之統一發票
  (二)欣儒實業有限公司所開立不實之統一發票：
  ┌──┬────┬─────┬───────┬────────┬─────────┐
  │編號│發票日期│ 發票金額 │ 發 票 編 號  │  買 受 人      │       備   註    │
  │    │        │（新台幣）│              │                │                  │
  ├──┼────┼─────┼───────┼────────┼─────────┤
  │１  │85/07/11│ 24342元  │  DL00000000  │名奕企業有限公司│台北地檢署八十五年│
  │    │        │          │              │                │度聲字一七一四號第│
  │    │        │          │              │                │十六至二一頁及台北│
  │    │        │          │              │                │地檢署八十六年度保│
  │    │        │          │              │                │管字三七四號扣押物│
  │    │        │          │              │                │清單編號二五      │
  ├──┼────┼─────┼───────┼────────┼─────────┤
  │２  │85/07/11│ 41000元  │  DL00000000  │名奕企業有限公司│同右              │
  ├──┼────┼─────┼───────┼────────┼─────────┤
  │３  │85/07/12│ 40004元  │  DL00000000  │名奕企業有限公司│同右              │
  ├──┼────┼─────┼───────┼────────┼─────────┤
  │４  │85/07/12│ 20000元  │  DL00000000  │名奕企業有限公司│同右              │
  ├──┼────┼─────┼───────┼────────┼─────────┤
  │５  │85/07/12│ 20000元  │  DL00000000  │名奕企業有限公司│同右              │
  ├──┼────┼─────┼───────┼────────┼─────────┤
  │６  │85/07/26│ 91473元  │  DL00000000  │名奕企業有限公司│同右              │
  ├──┼────┼─────┼───────┼────────┼─────────┤
  │７  │85/09/03│ 17143元  │  EG00000000  │斗良實業有限公司│                  │
  ├──┼────┼─────┼───────┼────────┼─────────┤
  │８  │85/09/05│ 47619元  │  EG00000000  │斗良實業有限公司│                  │
  ├──┼────┼─────┼───────┼────────┼─────────┤
  │９  │85/09/12│ 40000元  │  EG00000000  │斗良實業有限公司│                  │
  ├──┼────┼─────┼───────┼────────┼─────────┤
  │１０│85/09/12│ 19048元  │  EG00000000  │斗良實業有限公司│                  │
  ├──┼────┼─────┼───────┼────────┼─────────┤
  │１１│85/09/13│ 23810元  │  EG00000000  │斗良實業有限公司│                  │
  ├──┼────┼─────┼───────┼────────┼─────────┤
  │１２│85/09/14│ 33333元  │  EG00000000  │斗良實業有限公司│                  │
  ├──┼────┼─────┼───────┼────────┼─────────┤
  │１３│85/09/16│ 92381元  │  EG00000000  │斗良實業有限公司│                  │
  ├──┼────┼─────┼───────┼────────┼─────────┤
  │１４│85/09/17│ 80286元  │  EG00000000  │斗良實業有限公司│                  │
  ├──┼────┼─────┼───────┼────────┼─────────┤
  │１５│85/09/19│ 28571元  │  EG00000000  │斗良實業有限公司│                  │
  └──┴────┴─────┴───────┴────────┴─────────┘
  (三)曉邦企業社所開立不實之統一發票：
  ┌──┬────┬─────┬───────┬────────┬─────────┐
  │編號│發票日期│ 發票金額 │ 發 票 編 號  │收受發票之公司  │    備   註       │
  │    │        │（新台幣）│              │                │                  │
  ├──┼────┼─────┼───────┼────────┼─────────┤
  │１  │85/08/12│ 58500元  │  DV00000000  │名奕企業有限公司│台北地檢署八十五年│            │
  │    │        │          │              │                │度聲字一七一四號第│            │
  │    │        │          │              │                │十六至一三一頁及台│            │
  │    │        │          │              │                │北地檢署八十六年度│            │
  │    │        │          │              │                │保管字三七四號扣押│
  │    │        │          │              │                │物清單編號二五    │
  ├──┼────┼─────┼───────┼────────┼─────────┤
  │２  │85/08/16│125200元  │  DV00000000  │名奕企業有限公司│同右              │
  ├──┼────┼─────┼───────┼────────┼─────────┤
  │３  │85/08/17│ 83050元  │  DV00000000  │名奕企業有限公司│同右              │
  ├──┼────┼─────┼───────┼────────┼─────────┤
  │４  │85/08/18│117000元  │  DV00000000  │名奕企業有限公司│同右              │
  ├──┼────┼─────┼───────┼────────┼─────────┤
  │５  │85/08/19│115000元  │  DV00000000  │名奕企業有限公司│同右              │
  ├──┼────┼─────┼───────┼────────┼─────────┤
  │６  │85/08/20│236499元  │  DV00000000  │名奕企業有限公司│同右              │
  ├──┼────┼─────┼───────┼────────┼─────────┤
  │７  │85/08/01│ 51500元  │  DV00000000  │大儀電話器材商行│台北地檢署八十六年│
  │    │        │          │              │                │度保管字三七四號扣│
  │    │        │          │              │                │押物清單編號二七  │
  ├──┼────┼─────┼───────┼────────┼─────────┤
  │８  │85/08/01│ 40000元  │  DV00000000  │大儀電話器材商行│同右              │
  ├──┼────┼─────┼───────┼────────┼─────────┤
  │９  │85/08/03│ 43000元  │  DV00000000  │大儀電話器材商行│同右              │
  ├──┼────┼─────┼───────┼────────┼─────────┤
  │１０│85/08/04│143000元  │  DV00000000  │大儀電話器材商行│同右              │
  ├──┼────┼─────┼───────┼────────┼─────────┤
  │１１│85/08/05│ 49000元  │  DV00000000  │大儀電話器材商行│同右              │
  ├──┼────┼─────┼───────┼────────┼─────────┤
  │１２│85/08/06│105000元  │  DV00000000  │大儀電話器材商行│同右              │
  ├──┼────┼─────┼───────┼────────┼─────────┤
  │１３│85/08/08│ 84000元  │  DV00000000  │大儀電話器材商行│同右              │
  ├──┼────┼─────┼───────┼────────┼─────────┤
  │１４│85/08/09│ 80100元  │  DV00000000  │大儀電話器材商行│同右              │
  ├──┼────┼─────┼───────┼────────┼─────────┤
  │１５│85/08/10│114000元  │  DV00000000  │大儀電話器材商行│同右              │
  ├──┼────┼─────┼───────┼────────┼─────────┤
  │１６│85/08/17│ 84900元  │  DV00000000  │大儀電話器材商行│同右              │
  ├──┼────┼─────┼───────┼────────┼─────────┤
  │１７│85/08/18│ 64900元  │  DV00000000  │大儀電話器材商行│同右              │
  └──┴────┴─────┴───────┴────────┴─────────┘
  (四)大儀電話器材商行所開立：
  ┌──┬────┬─────┬───────┬────────┬─────────┐
  │編號│發票日期│ 發票金額 │ 發 票 編 號  │收受發票之公司  │    備   註       │
  │    │        │（新台幣）│              │                │                  │
  ├──┼────┼─────┼───────┼────────┼─────────┤
  │１  │85/07/23│440210元  │  DK00000000  │曉邦企業社      │台北地檢署八十五年│
  │    │        │          │              │                │度聲字一七一四號第│
  │    │        │          │              │                │十六至一三一頁及台│
  │    │        │          │              │                │北地檢署八十六年度│
  │    │        │          │              │                │保管字三七四號扣押│
  │    │        │          │              │                │物清單編號二六    │
  ├──┼────┼─────┼───────┼────────┼─────────┤
  │２  │85/08/10│492415元  │  DV00000000  │曉邦企業社      │同右              │
  ├──┼────┼─────┼───────┼────────┼─────────┤
  │３  │85/08/11│984830元  │  DV00000000  │曉邦企業社      │同右              │
  └──┴────┴─────┴───────┴────────┴─────────┘
  (五)玉軒通訊企業有限公司所開立不實之統一發票：
  ┌──┬────┬─────┬───────┬────────┬─────────┐
  │編號│發票日期│ 發票金額 │ 發 票 編 號  │  買  受  人    │     備   註      │
  │    │        │（新台幣）│              │                │                  │
  ├──┼────┼─────┼───────┼────────┼─────────┤
  │１  │85/08/03│  2398元  │  DV00000000  │名奕企業有限公司│台北地檢署八十六年│                │
  │    │        │          │              │                │度保管字三七四號扣│                │
  │    │        │          │              │                │押物清單編號十二  │                │
  │    │        │          │              │                │(012-1)           │                │
  ├──┼────┼─────┼───────┼────────┼─────────┤
  │２  │85/08/05│300000元  │  DV00000000  │大儀電話器材商行│同右              │
  ├──┼────┼─────┼───────┼────────┼─────────┤
  │３  │85/08/06│350002元  │  DV00000000  │大儀電話器材商行│同右              │
  ├──┼────┼─────┼───────┼────────┼─────────┤
  │４  │85/08/08│209000元  │  DV00000000  │大儀電話器材商行│同右              │
  └──┴────┴─────┴───────┴────────┴─────────┘
附表六：李清光偽造扣繳憑單申請信用卡部分：
  ┌──┬───┬───┬──────┬──────┬───────────────┐
  │編號│行為人│名義人│ 偽造之文書 │被冒用之公司│備                          註│
  │    │      │      │            │名稱        │                              │
  ├──┼───┼───┼──────┼──────┼───────────────┤
  │１  │李清光│戊○○│各類所得扣繳│名奕企業有限│台北地檢署八十六年度偵字三四五│
  │    │      │      │暨免扣繳憑單│公司        │六號卷第一五二頁及台北地檢署八│
  │    │      │      │            │            │十六年度保管字第三七四號扣押物│
  │    │      │      │            │            │清單編號０一０之一            │
  └──┴───┴───┴──────┴──────┴───────────────┘
附表七：
 ┌──┬──────────┬────┬─────┬────────────┐
 │編號│ 扣 押 物 品 名 稱  │ 數 量  │ 所 有 人 │扣 押 物 品 清 單 編 號 │
 ├──┼──────────┼────┼─────┼────────────┤
 │一  │欣儒實業有限公司、名│貳拾陸張│ 張豐茂   │臺灣板橋地方法院檢察署八│
 │    │奕企業有限公司簽帳單│        │          │十七年度保字第一二八號  │
 │    │、請款表            │        │          │編號１                  │
 ├──┼──────────┼────┼─────┼────────────┤
 │二  │欣儒實業有限公司現金│陸拾參張│ 張豐茂   │臺灣板橋地方法院檢察署八│
 │    │收入傳票            │（乙冊）│          │十七年度保字第一二八號  │
 │    │                    │        │          │編號２                  │
 ├──┼──────────┼────┼─────┼────────────┤
 │三  │欣儒公司三、四、五月│壹拾伍頁│ 張豐茂   │臺灣板橋地方法院檢察署八│
 │    │份放款資料表        │        │          │十七年度保字第一二八號  │
 │    │                    │        │          │編號３                  │
 ├──┼──────────┼────┼─────┼────────────┤
 │四  │欣儒公司客戶名冊    │壹佰零伍│ 張豐茂   │臺灣板橋地方法院檢察署八│
 │    │                    │頁      │          │十七年度保字第一二八號  │
 │    │                    │        │          │編號４                  │
 ├──┼──────────┼────┼─────┼────────────┤
 │五  │欣儒公司行動電話門號│壹佰壹拾│ 張豐茂   │臺灣板橋地方法院檢察署八│
 │    │買賣日報表          │陸張    │          │十七年度保字第一二八號  │
 │    │                    │        │          │編號５                  │
 ├──┼──────────┼────┼─────┼────────────┤
 │六  │陳永來等人借款資料  │參拾參份│ 張豐茂   │臺灣板橋地方法院檢察署八│
 │    │（除楊清麟、孫建華、│        │          │十七年度保字第一二八號  │
 │    │翁進興、潘游月鳳、苗│        │          │編號７                  │
 │    │耘森、鄭美慧、陳侑良│        │          │                        │
 │    │、劉翔台、黃永田、陳│        │          │                        │
 │    │威仲、徐梅麗、洪聖富│        │          │                        │
 │    │、蘇杜信、程玉瑞及陳│        │          │                        │
 │    │銀寶等人之國民身份證│        │          │                        │
 │    │外）                │        │          │                        │
 ├──┼──────────┼────┼─────┼────────────┤
 │七  │印章                │壹袋    │ 丙○○   │臺灣台北地方法院檢察署八│
 │    │                    │        │          │十六年度保管字第三七四號│
 │    │                    │        │          │編號３                  │
 ├──┼──────────┼────┼─────┼────────────┤
 │八  │信用卡簽單          │參本    │ 丙○○   │臺灣台北地方法院檢察署八│
 │    │                    │        │          │十六年度保管字第三七四號│
 │    │                    │        │          │編號４                  │
 ├──┼──────────┼────┼─────┼────────────┤
 │九  │信用卡對帳單        │壹本    │ 丙○○   │臺灣台北地方法院檢察署八│
 │    │                    │        │          │十六年度保管字第三七四號│
 │    │                    │        │          │編號６                  │
 ├──┼──────────┼────┼─────┼────────────┤
 │十  │登報廣告資料        │壹份    │ 子○○   │臺灣台北地方法院檢察署八│
 │    │                    │        │          │十六年度保管字第三七四號│
 │    │                    │        │          │編號８                  │
 ├──┼──────────┼────┼─────┼────────────┤
 │十一│租賃契約            │壹本    │ 子○○   │臺灣台北地方法院檢察署八│
 │    │                    │        │          │十六年度保管字第三七四號│
 │    │                    │        │          │編號９                  │
 ├──┼──────────┼────┼─────┼────────────┤
 │十二│扣繳憑單            │參本    │ 子○○   │臺灣台北地方法院檢察署八│
 │    │                    │        │          │十六年度保管字第三七四號│
 │    │                    │        │          │編號１０                │
 ├──┼──────────┼────┼─────┼────────────┤
 │十三│借款資料（除張百昌之│壹拾玖本│ 子○○   │臺灣台北地方法院檢察署八│
 │    │駕駛執照外）        │        │          │十六年度保管字第三七四號│
 │    │                    │        │          │編號１１                │
 ├──┼──────────┼────┼─────┼────────────┤
 │十四│發票                │肆本    │ 丙○○   │臺灣台北地方法院檢察署八│
 │    │                    │        │          │十六年度保管字第三七四號│
 │    │                    │        │          │編號１２                │
 ├──┼──────────┼────┼─────┼────────────┤
 │十五│筆記本              │貳本    │ 子○○   │臺灣台北地方法院檢察署八│
 │    │                    │        │          │十六年度保管字第三七四號│
 │    │                    │        │          │編號１３                │
 ├──┼──────────┼────┼─────┼────────────┤
 │十六│支票日曆簿          │貳本    │ 子○○   │臺灣台北地方法院檢察署八│
 │    │                    │        │          │十六年度保管字第三七四號│
 │    │                    │        │          │編號１４                │
 ├──┼──────────┼────┼─────┼────────────┤
 │十七│傳票                │壹拾本  │ 丙○○   │臺灣台北地方法院檢察署八│
 │    │                    │        │          │十六年度保管字第三七四號│
 │    │                    │        │          │編號１５                │
 ├──┼──────────┼────┼─────┼────────────┤
 │十八│帳冊                │肆本    │ 丙○○   │臺灣台北地方法院檢察署八│
 │    │                    │        │          │十六年度保管字第三七四號│
 │    │                    │        │          │編號１６                │
 ├──┼──────────┼────┼─────┼────────────┤
 │十九│損益表              │貳張    │ 子○○   │臺灣台北地方法院檢察署八│
 │    │                    │        │          │十六年度保管字第三七四號│
 │    │                    │        │          │編號１７                │
 ├──┼──────────┼────┼─────┼────────────┤
 │二十│文件資料            │貳份    │ 戊○○   │臺灣台北地方法院檢察署八│
 │    │                    │        │          │十六年度保管字第三七四號│
 │    │                    │        │          │編號１９                │
 ├──┼──────────┼────┼─────┼────────────┤
 │二一│刷卡資料            │壹份    │ 戊○○   │臺灣台北地方法院檢察署八│
 │    │                    │        │          │十六年度保管字第三七四號│
 │    │                    │        │          │編號２０                │
 ├──┼──────────┼────┼─────┼────────────┤
 │二二│租賃及代理契約書影本│壹份    │ 戊○○   │臺灣台北地方法院檢察署八│
 │    │                    │        │          │十六年度保管字第三七四號│
 │    │                    │        │          │編號２１                │
 ├──┼──────────┼────┼─────┼────────────┤
 │二三│欣儒實業有限公司會計│壹本    │ 丑○○   │臺灣台北地方法院檢察署八│
 │    │憑證                │        │          │十六年度保管字第三七四號│
 │    │                    │        │          │編號２３                │
 └──┴──────────┴────┴─────┴────────────┘
附表九：
 ┌──┬──────────┬────┬─────┬────────────┐
 │編號│ 扣 押 物 品 名 稱  │ 數 量  │ 所 有 人 │扣 押 物 品 清 單 編 號 │
 ├──┼──────────┼────┼─────┼────────────┤
 │一  │欣儒公司繳款單      │柒張    │ 張豐茂   │臺灣板橋地方法院檢察署八│
 │    │                    │        │          │十七年度保字第一二八號  │
 │    │                    │        │          │編號６                  │
 ├──┼──────────┼────┼─────┼────────────┤
 │二  │ＭＯＴＯＲＯＬＡ商標│壹袋（十│ 張豐茂   │臺灣板橋地方法院檢察署八│
 │    │貼紙                │二種式樣│          │十七年度保字第一二八號  │
 │    │                    │）      │          │編號８                  │
 ├──┼──────────┼────┼─────┼────────────┤
 │三  │信用卡申請資料      │貳份    │ 溫麗玲   │臺灣台北地方法院檢察署八│
 │    │                    │        │          │十六年度保管字第三七四號│
 │    │                    │        │          │編號５                  │
 ├──┼──────────┼────┼─────┼────────────┤
 │四  │文件資料            │陸份    │ 張豐茂   │臺灣台北地方法院檢察署八│
 │    │                    │        │          │十六年度保管字第三七四號│
 │    │                    │        │          │編號７                  │
 ├──┼──────────┼────┼─────┼────────────┤
 │五  │名奕、欣儒、大儀等公│壹本    │聯合信用卡│臺灣台北地方法院檢察署八│
 │    │司行號涉嫌借款客戶名│        │處理中心  │十六年度保管字第三七四號│
 │    │單影本              │        │          │編號２８                │
 ├──┼──────────┼────┼─────┼────────────┤
 │六  │名奕、欣儒、大儀、曉│壹份    │聯合信用卡│臺灣台北地方法院檢察署八│
 │    │邦、玉軒等公司行號涉│        │處理中心  │十六年度保管字第三七四號│
 │    │嫌信用卡借款刷卡電腦│        │          │編號２９                │
 │    │記錄影本            │        │          │                        │
 ├──┼──────────┼────┼─────┼────────────┤
 │七  │身分證              │貳拾貳份│          │臺灣台北地方法院檢察署八│
 │    │                    │        │          │十六年度保管字第三七四號│
 │    │                    │        │          │編號２                  │
 ├──┼──────────┼────┼─────┼────────────┤
 │八  │楊清麟、孫建華、翁進│拾伍張  │          │臺灣板橋地方法院檢察署八│
 │    │興、潘游月鳳、苗耘森│        │          │十七年度保字第一二八號  │
 │    │、鄭美慧、陳侑良、劉│        │          │編號７                  │
 │    │翔台、黃永田、陳威仲│        │          │                        │
 │    │、徐梅麗、洪聖富、蘇│        │          │                        │
 │    │杜信、程玉瑞及陳銀寶│        │          │                        │
 │    │等人之國民身份證    │        │          │                        │
 ├──┼──────────┼────┼─────┼────────────┤
 │九  │張百昌之駕駛執照    │壹張    │ 張百昌   │臺灣台北地方法院檢察署八│
 │    │                    │        │          │十六年度保管字第三七四號│
 │    │                    │        │          │編號１１                │
 ├──┼──────────┼────┼─────┼────────────┤
 │十  │售貨紀錄            │貳本    │ 甲○○   │臺灣台北地方法院檢察署八│
 │    │                    │        │          │十六年度保管字第三七四號│
 │    │                    │        │          │編號１８                │
 └──┴──────────┴────┴─────┴────────────┘
附表十
   李清光以戊○○信用卡刷卡部分：
  ┌──┬────┬─────┬─────┬─────┬────┬─────────┐
  │編號│ 名義人 │ 消費日期 │ 消費金額 │  銀  行  │刷卡地點│  備   註         │
  │    │        │          │（新台幣）│          │        │                  │
  ├──┼────┼─────┼─────┼─────┼────┼─────────┤
  │１  │ 戊○○ │ 85/08/30 │  40000元 │0000000000│玉軒公司│台北地檢署八十六年│
  │    │        │          │          │594305    │        │度保管字三七四號扣│
  │    │        │          │          │          │        │押物清單編號四    │
  ├──┼────┼─────┼─────┼─────┼────┼─────────┤
  │２  │ 戊○○ │ 85/10/22 │  17800元 │0000000000│玉軒公司│台北地檢署八十六年│
  │    │        │          │          │899106    │        │度保管字三七四號扣│
  │    │        │          │          │          │        │押物清單編號四    │
  ├──┼────┼─────┼─────┼─────┼────┼─────────┤
  │３  │ 戊○○ │ 85/07/11 │  40000元 │0000000000│欣儒公司│台北地檢署八十六年│
  │    │        │          │          │594305    │        │度保管字三七四號扣│
  │    │        │          │          │          │        │押物清單編號四    │
  ├──┼────┼─────┼─────┼─────┼────┼─────────┤
  │４  │ 戊○○ │ 85/07/12 │  10000元 │0000000000│名奕公司│台北地檢署八十六年│
  │    │        │          │          │594305    │        │度保管字三七四號扣│
  │    │        │          │          │          │        │押物清單編號四    │
  ├──┼────┼─────┼─────┼─────┼────┼─────────┤
  │５  │ 戊○○ │ 85/07/11 │  20000元 │0000000000│欣儒公司│台北地檢署八十六年│
  │    │        │          │          │899106    │        │度保管字三七四號扣│
  │    │        │          │          │          │        │押物清單編號四    │
  └──┴────┴─────┴─────┴─────┴────┴─────────┘
附錄：本案論罪科刑法條全文
修正刪除前刑法第三百四十條：
（八十八年二月三日修正公布前之舊法）
以犯第三百三十九條之罪為常業者，處一年以上七年以下有期徒
刑，得併科五千元以下罰金。
修正刪除前刑法第三百四十五條：
以犯前條之罪為常業者，處五年以下有期徒刑，得併科三千元以
下罰金。刑法第二百一十六條：
行使第二百十條至第二百十五條之文書者，依偽造、變造文書或
登載不實事項或使登載不實事項之規定處斷。
刑法第215條：
從事業務之人，明知為不實之事項，而登載於其業務上作成之文
書，足以
生損害於公眾或他人者，處 3 年以下有期徒刑、拘役或 5 百元
以下罰金。
商業會計法第七十一條：
商業負責人、主辦及經辦會計人員或依法受託代他人處理會計事
務之人員有左列情事之一者，處五年以下有期徒刑、拘役或科或
併科新台幣十五萬元以下罰金：
一、以明知為不實之事項，而填製會計憑證或記入帳冊者。
二、故意使應保存之會計憑證、帳簿報表滅失毀損者。
三、意圖不法之利益而偽造、變造會計憑證、帳簿報表內容或撕
    毀其頁數者。
四、故意遺漏會計事項不為記錄，致使財務報表發生不實之結果
    者。
五、其他利用不正當方法，致使會計事項或財務報表發生不實之
    結果者。
稅捐稽徵法第四十三條：
教唆或幫助犯第四十一條或第四十二條之罪者，處三年以下有期
徒刑、拘役或科新台幣六萬元以下罰金。
稅務人員、執行業務之律師、會計師或其他合法代理人犯前項之
罪者，加重其刑至二分之一。
稅務稽徵人員違反第三十三條規定者，除觸犯刑法者移送法辦外，處一萬元以上五萬
元以下罰鍰。


司法院資訊處製作；財團法人民間司法改革基金會備份。
